【裁判字號】    98,交抗,249
【裁判日期】    980630
【裁判案由】    聲明異議
【裁判全文】
臺灣高等法院高雄分院刑事裁定         98年度交抗字第249號
抗  告  人  交通部公路總局高雄區監理所
代  表  人  乙○○
受  處分人  甲○○
上列抗告人因違反道路交通管理處罰條例聲明異議案件，不服臺
灣高雄地方法院中華民國98年4 月16日裁定（98年度交聲字第81
2 號；原處分案號：交通部公路總局高雄區監理所98年3 月19日
高監營裁字第裁80-NO0000000號），提起抗告，本院裁定如下：
    主  文
抗告駁回。
    理  由
一、抗告意旨略以：(一)檢察官為緩起訴處分時，依刑事訴訟法第
    253 條之2 第1 項規定對被告所為之指示及課予之負擔，係
    一種特殊之處遇措施，並非刑罰。因此，刑事案件經檢察官
    為緩起訴處分確定後，宜視同不起訴處分確定，依刑政罰法
    第26條第2 項規定，得依違反行政法上義務規定裁處之。(二)
    按道路交通管理處罰條例第35第1 項第1 款所規定之「吊扣
    駕駛執照」，係指吊扣駕駛人酒後違規駕駛時，駕駛該違規
    車輛所憑之執照而言。(三)又酒駕吊扣駕駛執照之目的，並非
    僅為處罰違反道路交通管理事件之行為人而已，尚有以暫時
    禁止行為人於道路上駕駛，以免造成用路人重大傷亡，倘汽
    車駕駛執照所有人因酒駕違反道路交通管理處罰條例第35條
    規定，但由於其無考領該駕駛車輛之駕照而得以免除吊扣其
    駕駛該違規車輛所憑之較高級駕駛執照，顯有違公平原則，
    更無異容許此不安全駕駛人仍可反覆經常酒後駕駛，至對其
    他無辜用路人危險性相對提高，此豈非酒駕違規立法之目的
    。為此提起抗告，請撤銷原裁定，更為適法之裁定云云。
二、經查：
(一)、按汽車駕駛人飲用酒類後其吐氣所含酒精濃度超過每公升0.
    25毫克者，不得駕車，道路交通安全規則第114 條第2 款訂
    有明文。復按汽車駕駛人，駕駛汽車經測試檢定酒精濃度超
    過規定標準者，處15,000元以上60,000元以下罰鍰，並當場
    移置保管其車輛及吊扣其駕駛執照1 年；又汽車駕駛人，有
    道路交通管理處罰條例第35條第1 項規定之情形者，應接受
    道路交通安全講習，道路交通管理處罰條例第35條第1 項第
    1 款、第24條第1 項第2 款分別定有明文。次按94年12月28
    日修正公布，並自95年7 月1 日施行之道路交通管理處罰條
    例第35條第8 項規定：「前項（指有酒精濃度超過規定標準
    而駕駛汽車等情形）汽車駕駛人，經裁判確定處以罰金低於
    本條例第92條第3 項所訂最低罰鍰基準規定者，應依本條例
    裁決繳納不足最低罰鍰之部分」。且機器腳踏車駕駛人，其
    吐氣所含酒精濃度超過每公升0.55毫克以上，最低裁罰基準
    為罰鍰45,000元，違反道路交通管理事件統一裁罰基準表亦
    有明定。
(二)、異議人即受處分人於96年5 月15日凌晨0 時許，酒後駕駛車
    牌號碼ZXK-532 號輕型機車，於同日凌晨1 時15分許，行經
    高雄縣鳳山市○○○路與南京路路口時，為警攔檢，並於同
    日凌晨2 時32分許對異議人施以酒測，發現異議人呼氣中酒
    精濃度每公升0.76毫克，原處分機關依道路交通管理處罰條
    例第35條第1 項第1 款規定，裁處異議人罰鍰45,000元，吊
    扣駕駛執照12個月，施以道安講習一節，業據異議人自承在
    卷，並有高雄縣政府警察局高警交字第N0 0000000號舉發違
    反道路交通管理事件通知單、交通部公路總局高雄區監理所
    98年3 月19日高監營裁字第裁80-NO0000000號裁決書、高雄
    地檢署96年度偵字第19192 號緩起訴處分書、送達證書、呼
    氣酒精濃度檢測表影本各1 份在卷可稽，上開事實，自堪認
    定。
(三)、關於罰鍰部分：1.按一行為同時觸犯刑事法律及違反行政法
    上義務規定者，依刑事法律處罰之，但其行為應處以其他種
    類行政罰或得沒入之物而未經法院宣告沒收者，亦得裁處之
    ；前項行為如經不起訴處分或為無罪、免訴、不受理、不付
    審理之裁判確定者，得依違反行政法上義務規定裁處之，行
    政罰法第26條定有明文。次按緩起訴處分仍為一種刑事處罰
    ，而有行政罰法第26條第1 項「一事不二罰」規定之適用。
    另緩起訴之被告依檢察官緩起訴處分命令，向公益團體繳納
    捐款，係履行檢察官之緩起訴處分命令，性質上自屬於處分
    金，與罰金無異。則修正後道路交通管理處罰條例第35條第
    8 項所規定之罰金，解釋上自應包括依檢察官處分命令，而
    向公益團體繳納捐款在內，受處分人既依檢察官之緩起訴處
    分命令，向公益團體繳納捐款，即係履行檢察官為緩起訴處
    分命令，與受刑事處罰無異，自不應再受行政裁罰。如緩起
    訴處分金與行政罰鍰有所競合時，依其性質觀之，道路交通
    管理處罰條例第35條第8 項，應為行政罰法第26條第1 項之
    特別規定。是汽車駕駛人依檢察官所為緩起訴處分之金額，
    如低於道路交通管理處罰條例所裁處罰鍰之金額者，應視同
    「經裁判確定處以罰金低於道路交通管理處罰條例第92條第
    3 項所訂最低罰鍰基準規定」，則依該條例第35條第8 項規
    定，仍得裁決繳納不足最低罰鍰之部分。2.查本件異議人所
    犯違背安全駕駛案件，業經高雄地檢署以96年度偵字第1919
    2 號為緩起訴處分，緩起訴處分期間1 年，並命異議人應於
    緩起訴處分確定後，向高雄縣政府教育局支付18,000元，於
    96年8 月1 日確定，異議人業於96年9 月10日履行上開緩起
    訴處分之負擔，該緩起訴期間已於97年5 月31日屆滿未經撤
    銷等情，有前揭緩起訴處分書、高雄縣政府自行收納款項統
    一收據影本、臺灣高等法院被告前案紀錄表各1 份在卷可參
    。異議人以一酒後駕車之行為，同時觸犯刑事法律及違反行
    政法上義務，經檢察官依刑事法律為緩起訴處分，異議人並
    依據該緩起訴處分向高雄縣政府支付18,000元，該付款之性
    質與罰金相類，即無由再依違反行政法上義務之規定處罰之
    。據此，原處分機關依道路交通管理處罰條例第35條第1 項
    第1 款規定，對異議人上開酒後駕車之違規行為予以裁罰時
    ，其裁處罰鍰部分自無從再適用行政罰之必要。惟異議人所
    支付之緩起訴處分金僅18,000元，參照上開處罰條例第35條
    第8 項、第92條第3 項規定意旨及違反道路交通管理事件統
    一裁罰基準表之裁罰標準，本件異議人經檢測其酒精濃度達
    每公升0.76毫克，有呼氣酒精濃度檢測表影本1 紙附卷可佐
    ，則依前揭道路交通管理事件統一裁罰基準表，其最低裁罰
    基準即為45,000元，故異議人尚須補繳不足部分之罰鍰27,0
    00元【即45,000－18,000＝27,000】，始為適法，原處分機
    關逕以異議人酒精濃度超過規定標準，對其裁處罰鍰超過27
    ,000元部分，自有未當。
三、關於吊扣駕駛執照部分：1.按94年12月14日修正、95年3 月
    1 日施行前之道路交通管理處罰條例第68條固規定：「汽車
    駕駛人，因違反本條例及道路交通安全規則之規定，受吊扣
    或吊銷駕駛執照處分時，吊扣或吊銷其持有各級車類之駕駛
    執照」，惟修正後業已刪除「吊扣」之規定，改為「汽車駕
    駛人，因違反本條例及道路交通安全規則之規定，受吊銷駕
    駛執照處分時，吊銷其持有各級車類之駕駛執照」，其修正
    理由乃係舊法將違法或違規駕駛人所持有各級車類之駕駛執
    照一併吊扣，失之過酷，影響人民工作及生活甚鉅，故依修
    正後之該條規定，受吊扣駕駛執照處分時，僅能吊扣違規當
    時所駕車類之駕駛執照，不再吊扣其持有各級車類之駕駛執
    照，僅於受吊銷駕駛執照處分時，始吊銷其持有各級車類之
    駕駛執照。2.雖依道路交通安全規則第61條第1 項第4 款規
    定，汽車駕駛人取得高一級車類之駕駛資格者，應換發駕駛
    執照，並准其駕駛較低級車類之車輛，已領有小型車駕駛執
    照者，得駕駛輕型機器腳踏車。查本件異議人酒後駕駛輕型
    機車，依法本應吊扣其輕型機車駕駛執照，惟因異議人領有
    較高級之普通小型車駕駛執照，此有汽車駕照基本資料1 紙
    附卷可稽，致無較低級車類之輕型機車駕駛執照可供吊扣，
    固導致越級駕駛人違規酒駕時，受有無須吊扣駕駛執照之利
    益，然此關於駕駛執照管理所衍生之執行困難或法規漏洞，
    宜由修法解決，尚不得擴張解釋於駕駛人無較低級駕駛執照
    可供吊扣時，即以吊扣其所領有之較高級駕駛執照，此舉與
    前揭道路交通管理處罰條例第68條之修正意旨不符，有悖法
    律保留原則。
四、原審因認受處分人之異議為有理由，撤銷原處分關於罰鍰其
    中罰鍰18,000元部分（至於原處分罰鍰27,000元部分仍由異
    議人繳交）及吊扣普通大客車駕駛執照12個月處分，並均另
    諭知該等部分不罰之裁定，核無違誤。抗告人仍執前詞提起
    抗告，並無理由，應予駁回。
五、據上論結，應依道路交通案件處理辦法第26條，刑事訴訟法
    第412 條，裁定如主文。
中    華    民    國    98    年    6     月    30    日
              刑事第六庭    審判長法  官  王憲義
                                  法  官  張盛喜
                                  法  官  邱永貴
以上正本證明與原本無異。
不得再抗告。
中    華    民    國    98    年    6     月    30    日
                                  書記官  鄭翠芬


司法院資訊處製作；財團法人民間司法改革基金會備份。
